【裁判字號】    94,重訴,1170
【裁判日期】    980410
【裁判案由】    損害賠償
【裁判全文】
臺灣臺北地方法院民事判決            94年度重訴字第1170號
原      告  寅○○
            子○○
            丙○○
            乙○○
            丑○○
            壬○○
            辛○○
            丁○○
            甲○○○
共      同
訴訟代理人  林凱倫律師
被      告  癸○○○
            己○○
            庚○○
            戊○○
共      同
訴訟代理人  李珮琴律師
            卓忠三律師
            陳玉民律師
            陳啟昌律師
上列當事人間請求損害賠償事件，本院於民國98年3 月10日言詞
辯論終結，判決如下：
    主      文
原告之訴駁回。
訴訟費用由原告負擔。
    事實及理由
壹、程序部分：
    被告雖辯稱本訴與本院79年度重訴字第399 號事件之上訴審
    即臺灣高等法院85年度上更(五)字第440 號事件，經判決追加
    之訴駁回確定部分，為同一事件；又原告寅○○曾於民國61
    年1 月18日，依系爭未載明日期之第一紙承諾書（本院調解
    卷第110 頁），請求林阿枝就坐落「臺北縣新莊鎮○○段街
    ○段舊第14-4地號、第14-5地號、第122 地號」三筆土地應
    有部分各1/10，辦理所有權移轉登記，經判決勝訴確定在案
    ，原告寅○○提起本訴亦有重複請求，均違反一事不再理之
    規定等語。惟為原告所否認。經查，原告提起本訴，係依給
    付不能之損害賠償請求權，請求被告賠償擅自處分系爭信託
    土地，造成返還不能所生之損害，併依系爭承諾書所定折價
    換地之損害賠償方法，請求被告移轉附表1 、附表2 所示之
    土地所有權應有部分，以資賠償。與臺灣高等法院85年度上
    更(五)字第440 號事件，經判決追加之訴駁回確定部分，僅依
    債務不履行之損害賠償請求權，未併依系爭承諾書所定折價
    換地之損害賠償方法，所為之請求，訴訟標的尚有不同；亦
    與原告寅○○於61年1 月18日，依系爭第一紙承諾書之法律
    關係所提起之本院61年度訴字第656 號事件，係逕請求履行
    該承諾書之約定，就未經處分之系爭信託土地，辦理所有權
    移轉登記之訴訟標的，亦屬相異。是本件訴訟與上開兩訴訟
    間，並無同一事件之關係甚明，被告辯稱原告提起本訴違反
    一事不再理規定，尚有誤會，合先敘明。
貳、實體部分：
一、原告主張：原告寅○○、子○○、其餘原告之被繼承人林銀
    墻（94年3 月8 日死亡）及訴外人許濱松（下稱原告寅○○
    等人），與被告之被繼承人林阿枝（84年1 月11日死亡）五
    人為兄弟。伊父林許土生前於40年間與訴外人林洪玉秀，共
    同向訴外人盧清香購買位於臺北縣新莊市○○段街後小段第
    14 、122、124 地號土地三筆，應有部分各1/2 。林許土於
    購買後，向上開五子明示由其等平均分受該三筆土地應有部
    分產權。惟為管理並免紛爭，林許土乃代理原告寅○○等人
    與林阿枝訂立信託契約，並於40年11月5 日辦理上揭三筆土
    地過戶時，以林阿枝為登記名義人，直接由盧清香移轉登記
    予林阿枝。該三筆土地於此後20年間分別分割為20餘筆土地
    ，地號亦有更易。嗣林許土於41年12月19日死亡後10餘年間
    ，林阿枝竟萌不法，陸續處分隱匿上開信託土地，然迫於共
    有之事實，故先後於53或54年間、60年12月3 日、62 年4月
    2 日及66年12月30日，四次立具系爭承諾書，明白承認土地
    為五兄弟平均分受共有，僅暫時信託登記為林阿枝所有。並
    承諾信託土地未分割前絕不擅自處分，如有違背或擅自分割
    情事，其餘共有人各得任選3 筆土地，包括分割後之土地及
    林阿枝所有之其他不動產與動產，請求林阿枝移轉登記為各
    共有人所有。但應依政府所訂之地價，作為換取比例。由於
    上開三筆土地應有部分，係根據原告寅○○等人與林阿枝間
    成立之信託契約，登記為林阿枝所有。故其後林阿枝繼續隱
    匿處分信託土地，原告寅○○等人遂本於信託契約委託人之
    地位，對林阿枝提起本院79年度重訴字第399 號民事訴訟，
    請求林阿枝將尚未處分之餘存信託土地應有部分產權，移轉
    登記予原告寅○○等人，並以該訴訟狀載日期79年8 月16日
    之起訴狀繕本之送達，為終止與林阿枝間信託關係之意思表
    示。嗣該訴訟歷經臺灣高等法院九次更審，終獲同法院以96
    年度上更(九)字第170 號判決原告寅○○等人勝訴，並經最高
    法院於97年8 月28日以97年度台上字第1807號判決，駁回林
    阿枝之承受訴訟人即本件被告之上訴而確定。惟因林阿枝前
    已將信託土地處分殆盡，上開訴訟判決結果並未完全實現寅
    ○○等人之權利。而信託契約終止後，林阿枝就經其處分之
    信託土地部分，已無法返還予原告寅○○等人，顯構成給付
    不能之債務不履行，是依民法第226 條、213 條第1 項規定
    ，原告寅○○等人自得請求林阿枝賠償損害，並依系爭承諾
    書所定折價換地損害賠償方法之特約，按經林阿枝處分之信
    託土地公告現值，計算可換地之價值，而選擇林阿枝所有如
    附表1 、附表2 所示之不動產，請求移轉登記，以資賠償。
    爰由原告寅○○、子○○及為林銀墻全體繼承人之其餘原告
    ，依上述法律關係提起本訴，請求為林阿枝繼承人之被告，
    賠償損害。並聲明：(一)被告應將林阿枝名義所有如附表1 所
    示之不動產，辦理繼承登記後，按附表1 所示移轉範圍，辦
    理所有權移轉登記予原告；(二)被告應將如附表2 所示之不動
    產，按附表2 所示移轉範圍，辦理所有權移轉登記予原告。
二、被告則以：原告所指之信託契約，係存在於林許土與林阿枝
    間，並非存在於原告等人與林阿枝之間，已為當事人與本件
    相同之最高法院97年度台上字第1807號確定判決所認定。而
    信託法實施前，信託契約因委託人死亡而消滅。林許土與林
    阿枝間之系爭信託契約，於41年12月19日林許土死亡時，即
    已消滅。原告縱得請求返還信託物，其請求權時效亦應自林
    許土死亡時起算，迄94年8 月16日原告提起本訴時，早已罹
    於15年時效期間而消滅。又縱使原告因信託土地返還不能，
    而請求系爭承諾書所定折價換地之賠償，亦應自土地返還不
    能時，即林阿枝處分信託土地之時，起算其請求權時效。則
    自林阿枝最後處分信託土地之63年5 月20日起算，迄94年8
    月16日原告提起本訴時，亦早逾15年之時效期間。被告自得
    本於時效抗辯而拒絕給付。是原告提起本訴，依債務不履行
    之法律關係，請求被告賠償不能返還信託物所生之損害，自
    無理由等語，資為抗辯，並聲明請求駁回原告之訴。
三、查原告主張原告子○○、寅○○及其餘原告之被繼承人林銀
    墻（94年3 月8 日死亡）、訴外人許濱松，與被告之被繼承
    人林阿枝（84年1 月11日死亡）五人為兄弟。伊父林許土生
    前於40年間與訴外人林洪玉秀，共同向訴外人盧清香購買位
    於臺北縣新莊市○○段街後小段第14、122 、124 地號土地
    三筆，應有部分各1/2 。林許土於購買後，向上開五子明示
    由其等平均分受該三筆土地應有部分產權，即五子各有上揭
    三筆土地1/10應有部分產權。該三筆土地於此後20年間分別
    分割為20餘筆土地，地號亦有更易等事實，業據其提出土地
    登記簿謄本、異動索引表、土地登記謄本、戶籍謄本等件為
    證，且為被告所不爭，堪信為真實。
四、原告另主張上開三筆土地直接由盧清香移轉登記予林阿枝，
    係本於林許土代理原告寅○○等人與林阿枝訂立之信託契約
    。原告寅○○等人已於提起本院79年重訴字第399 號民事事
    件時，以起訴狀繕本之送達，對林阿枝表示終止信託契約。
    信託契約終止後，林阿枝應返還原告等人共有之信託土地。
    惟林阿枝於信託期間擅自處分信託土地，致無法返還。原告
    自得依林阿枝立具之系爭四紙承諾書約定，以折價換地之方
    式，選擇附表1 、附表2 所示之土地，請求移轉登記予原告
    等情，則為被告所否認，並以前詞置辯。經查：
  (一)原告所指之信託契約，究係存在於林許土與林阿枝間，抑或
    存在於原告寅○○等人與林阿枝間？此一之爭點，前經原告
    於本院79年重訴字第399 號事件提出，並經該事件終審即最
    高法院97年度台上字第1807號確定判決，所維持之下級審臺
    灣高等法院96年度上更(九)字第170 號判決，以：「茲就兩造
    之爭執點及本院判斷，分述如下：(一)關於…林許土是否代林
    銀墻、寅○○、子○○、許濱松（長子已故），而與林阿枝
    間成立信託關係？…經查…依林阿枝所書立之各承諾書觀之
    ，第一張未載日期之承諾書記載：『坐落新莊鎮○○○街後
    小段14番、122 番、124 番三筆土地持分1/2 ，係先父向盧
    清香買受，於40年11月5 日經先父決定暫以本人（即林阿枝
    ）名義登記為所有人，但並非將該土地之所有權贈與本人，
    仍係先父生前允諾贈與本人（林阿枝）及胞弟林銀墻、寅○
    ○、許濱松、子○○等所共有（應有部分各相等），本人對
    上開土地未分割以前絕不擅自處分…』。等情…；第二張60
    年12月3 日之承諾書記載：『…該土地係先父贈與承諾人（
    即林阿枝）及胞弟林銀墻、寅○○、許濱松、子○○共有，
    各持分1/5 ，並以信託方式登記為承諾人所有，前經書立有
    有承諾書，承諾人對前所書立之承諾書有違背情事或擅自分
    割時，其餘之共有人各自得各別向承諾人請求任選該三筆土
    地（包括分割後之土地）及承諾人所有其他不動產及動產為
    共有人所有，…』等情…，足見林阿枝於該承諾書承諾之內
    容為「林阿枝如違背承諾擅自分割或處分信託土地時，其餘
    共有人得分別向林阿枝任選請求；第三張62年4 月2 日之承
    諾書記載：『原來新鎮街○段○街小段14-4、14-210、
    14-211 、122-6等建地，…本人願提出兄弟共同分配無誤（
    但地番如有錯誤者，可更改余地）』等情…；第四張之承諾
    書記載：『…該土地係先父贈與同意人（即林阿枝）及胞弟
    林銀墻、寅○○、許濱松、子○○共有，各持分1/5 ，並以
    信託登記方式為五兄弟所有，…』等情…有各該承諾書可考
    …。足見上述舊14、122 、124 地號土地，應有部分1/2 ，
    係林許土購買後，已於生前明示平均分贈予林阿枝、林銀墻
    、寅○○、許濱松及子○○五兄弟共有，並先信託登記在林
    阿枝名下，其餘林銀墻、寅○○、許濱松、子○○為受益人
    」為理由，明白認定該信託契約係存在於林許土與林阿枝之
    間，原告寅○○等人則為該信託契約之受益人（見本院訴字
    卷第一宗第229 至231 頁）。
  (二)按確定判決之既判力，固以訴訟標的經表現於主文判斷之事
    項為限，判決理由並無既判力。但法院於判決理由中，就訴
    訟標的以外當事人主張之重要爭點，本於當事人辯論之結果
    ，已為判斷時，其對此重要爭點所為之判斷，除有顯然違背
    法令之情形，或當事人已提出新訴訟資料，足以推翻原判斷
    之情形外，應解為在同一當事人就該重要爭點所提起之訴訟
    中，法院及當事人就該已經法院判斷之重要爭點法律關係，
    皆不得任作相反之判斷或主張，始符民事訴訟上之誠信原則
    。查前揭最高法院97年度台上字第1807號暨臺灣高等法院96
    年度上更(九)字第170 號事件，當事人與本件訴訟均相同。雖
    原告於前揭事件，係請求被告移轉未經林阿枝處分之信託土
    地；於本件訴訟，則請求被告賠償因遭林阿枝處分致無法返
    還原信託土地所生之損害。惟其二者均係基於相同之信託契
    約法律關係。是就該信託契約主體之爭點，既經前揭最高法
    院97年度台上字第1807號暨臺灣高等法院96年度上更(九)字第
    170 號確定判決，於理由中明確判斷該信託契約係存在於林
    許土與林阿枝之間，則依上開說明，原告於本件訴訟，即不
    得再為相異之主張。是原告於本訴主張系爭信託契約係林許
    土代理原告寅○○等人與林阿枝所訂立，自不足採。
  (三)雖原告另陳稱「自林阿枝書立第一張承諾書後，林銀墻等人
    亦已分別與林阿枝成立信託契約，蓋林阿枝已因契約承認林
    銀墻等4 人各1/10持分產權，且暫登記林阿枝為唯一名義所
    有人，是以，至少林銀墻等4 人已與林阿枝，因『新訂立』
    之契約而成立信託關係」云云，惟依卷附60年12月3 日及66
    年12月30日承諾書所載，均開宗明義記載：「先父林許土向
    盧清香女士購買台北縣新莊鎮○○段街後小段十四地號面積
    二．四六四四甲，一二二地號面積０．九七甲，一二四地號
    面積０．一二七甲，共三筆與案外人林洪玉秀所共有各持分
    1/2 ，該土地係先父贈與承諾人（即林阿枝）及胞弟林銀墻
    、寅○○、許濱松、子○○共有，各持分1/5 ，並以信託方
    式登記為承諾人所有…」（見本院調解卷第111 頁），足見
    係就40年11月5 日林許土向盧清香購入上述土地，信託登記
    予林阿枝乙事，所作之承諾，其承諾內容為：林阿枝如有違
    背承諾擅自分割或處分信託土地時，其餘共有人得各自分別
    向承諾人請求任選該三筆土地及承諾人所有其他不動產及動
    產為共有人所有。此亦有該承諾書後段之記載可稽，是以承
    諾書係就林許土與林阿枝間之信託契約所生之信託物返還請
    求權，於林阿枝有所違反時所作之損害賠償方法加以約定而
    已，顯非林阿枝與原告寅○○等人間另成立之「新信託契約
    」。且系爭承諾書所載土地，本為林許土與林阿枝間信託契
    約之標的物，因林許土早已死亡，信託關係已消滅，林許土
    之全體繼承人本可請求返還該信託物，原告寅○○等人為林
    許土之繼承人，亦可參與而據以請求返還信託物，自無傭亦
    不可能就該信託物再成立新信託契約。是原告以前詞主張林
    阿枝已以系爭承諾書，與原告寅○○等人成立新信託契約關
    係，並不足採。
  (四)則原告於本訴立於系爭信託契約委託人之地位，主張其得本
    於信託契約終止後之信託物返還請求權，請求被告返還系爭
    信託土地，並以該信託土地業經林阿枝處分致無法返還為由
    ，進而依民法第226 條、213 條第1 項等關於給付不能損害
    賠償請求權之規定，請求被告依系爭承諾書所定折價換地之
    損害賠償方法特約，將附表1 、附表2 所示土地應有部分移
    轉登記予原告，即非有據。
  (五)又縱依原告97年12月16日辯論意旨(一)狀所陳：「本件信託人
    縱認為係林許土…信託關係亦不因林許土死亡而消滅，寅○
    ○等受益人，就各自受益之應有部分1/5 ，仍得隨時終止信
    託。而寅○○等於前案 (79年重訴字第399 號)， 以79.10.
    13起訴狀繕本為終止信託意思之表示，則自此起算，本件94
    .8.16 起訴時，時效仍未滅」等語（見本院訴字卷第二宗第
    17頁背面），可認原告於本件訴訟，係併以其為系爭信託契
    約受益人之地位，依民法第226 條給付不能之債務不履行規
    定，請求被告賠償因信託土地無法返還所生之損害。惟債務
    不履行之損害賠償請求權，消滅時效期間為15年，自債務不
    履行時起算，此觀民法第125 條前段及第128 條前段規定及
    最高法院55台上1188號判例意旨自明。是原告縱本於受益人
    地位請求債務不履行之損害賠償，其請求權時效亦應自林阿
    枝處分系爭信託土地時起算。至於原告雖主張其請求權時效
    ，應自其以本院79年度重訴字第399 號事件79年10月13日起
    訴狀繕本終止系爭信託契約時起算。惟按終止契約，須該契
    約於終止前，尚屬繼續存在，始有終止可言。而信託契約，
    在信託法85年1 月26日公布施行前，法律並無明文規範。參
    酌信託契約為委託人委由受託人管理信託物，具有勞務契約
    之性質。有關信託法公布前，信託契約之消滅，應可適用民
    法第550 條前段「委任關係，因當事人一方死亡而消滅」之
    規定。又本件系爭信託契約，係存在於林許土與林阿枝間，
    已如前述。準此以觀，林許土於41年12月19日死亡時，系爭
    信託契約應即已消滅。則原告於79年間提起本院79年度重訴
    字第399 號事件時，即無從對已經消滅不存在之系爭信託契
    約，行使終止權。是原告主張其請求權時效應自79年間系爭
    信託契約終止時起算，並不可採。仍應自林阿枝最後處分系
    爭信託土地時，起算原告之請求權時效。而林阿枝最後處分
    系爭信託土地時間，為63年5 月20日，業經被告陳明並為原
    告所不爭。自該日起算，迄94年8 月16日原告提起本訴時，
    早逾15年之時效期間。則原告提起本訴行使損害賠償請求權
    ，既已釐於消滅時效，被告並以時效抗辯而拒絕給付，則原
    告請求被告移轉附表1、附表2所示之土地，自不能准許。
五、從而，原告提起本訴，求為如其聲明所示之判決，為無理由
    ，應予駁回。
六、本件事證已臻明確，兩造其餘主張、舉證及抗辯，核與前揭
    判斷無影響，爰不贅述。
七、依民事訴訟法第78條、第85條第1項前段，判決如主文。
中    華    民    國    98    年    4     月    10    日
                      民事第三庭  法  官  黃明發
以上正本係照原本作成
如對本判決上訴，須於判決送達後20日內向本院提出上訴狀
中    華    民    國    98    年    4     月    10    日
                                  書記官  陳怡如


司法院資訊處製作；財團法人民間司法改革基金會備份。
